【裁判字號】    97,聲判,14
【裁判日期】    970827
【裁判案由】    聲請交付審判
【裁判全文】
臺灣高雄地方法院刑事裁定              97年度聲判字第14號
聲  請  人
即 告 訴人  乙○○
代  理  人  顏宏斌律師
被      告  甲○○
上列聲請人因被告侵占案件，不服臺灣高等法院高雄分院檢察署
檢察長駁回再議之處分（97年度上聲議字第640 號），聲請交付
審判，本院裁定如下：
    主  文
聲請駁回。
    理  由
一、聲請交付審判意旨略以：聲請人即告訴人乙○○投資之新臺
    幣（下同）100 萬元，為聲請人投資新考友升學文理短期補
    習班（以下簡稱新考友補習班），而非投資被告甲○○或被
    告之其他事業，被告未將投資款匯入新考友補習班或提領交
    付新考友補習班，而將之侵占入己，復未開具股權證明給聲
    請人，已構成侵占罪。又以被告有交付收據認為被告沒有侵
    占意圖，違反經驗及論理法則。另有無股東鄭西鴻不無疑問
    ，且被告何必要匯款給鄭西鴻之弟弟鄭有智，復未傳訊劉章
    明查明新考友補習班有無股權等，原不起訴處分及再議駁回
    處分尚有不當，爰依法聲請交付審判云云。
二、按聲請人不服上級法院檢察署檢察長認再議為無理由而駁回
    之處分者，得於接受處分書後10日內委任律師提出理由狀，
    向該管第一審法院聲請交付審判。法院認為交付審判之聲請
    不合法或無理由者，應駁回之；刑事訴訟法第258 條之1 、
    第258 條之3 第2 項前段分別定有明文。經查，本件聲請人
    以被告涉犯侵占罪嫌提出告訴，經臺灣高雄地方法院檢察署
    檢察官為不起訴處分（96年度偵字第34759 號）後，聲請人
    不服聲請再議，亦經臺灣高等法院高雄分院檢察署檢察長於
    民國97年5 月20日以97年度上聲議字第640 號處分書而駁回
    再議，聲請人於97年5 月22日收受前開再議駁回處分書，並
    於委任律師後在97年6 月2 日（星期一）向本院聲請交付審
    判等情，有前揭不起訴處分書、處分書、送達證書及刑事交
    付審判聲請狀各1 份附卷可稽，是聲請人在法定期間提出本
    件交付審判之聲請，程序上並無不合，合先敘明。
三、次按刑事訴訟法第258 條之1 規定聲請人得向法院聲請交付
    審判，核其立法意旨，係法律對於檢察官不起訴或緩起訴裁
    量權制衡之外部監督機制，此時，法院之職責僅在就檢察官
    所為不起訴或緩起訴之處分是否正確加以審查，藉以防止檢
    察機關濫權。依此立法精神，同法第258 條之3 第3 項規定
    ：「法院就交付審判之聲請為裁定前，得為必要之調查。」
    ，其所謂「得為必要之調查」，係指調查證據之範圍應以偵
    查中曾顯現者為限，不可就新提出之證據再為調查，亦不可
    蒐集偵查卷宗以外之證據，否則將與刑事訴訟法第260 條之
    再行起訴規定混淆不清（臺灣高等法院91年4 月25日刑庭會
    議法律問題研討意見參照）。又法院於審查交付審判之聲請
    有無理由時，除認為聲請人所指摘不利被告之事證未經檢察
    機關詳為調查或斟酌，或不起訴處分書所載理由違背經驗法
    則、論理法則或其他證據法則者外，不宜率予交付審判（法
    院辦理刑事訴訟案件應行注意事項第134 項參照）。至上開
    所謂聲請人所指摘不利被告之事證未經檢察機關詳為調查，
    係指聲請人所提出請求調查之證據，檢察官未予調查，且若
    經調查，即足以動搖原偵查檢察官事實之認定及處分之決定
    ，倘調查結果，尚不足以動搖原事實之認定及處分之決定者
    ，仍不能率予交付審判。
四、經查：
  (一)聲請人（即告訴人）原告訴意旨略以：被告係新考友補習班
    之負責人，與告訴人係認識多年之朋友，於93年3 月間，邀
    請告訴人投資認購該補習班之股權，告訴人乃答應投資100
    萬，並於同年6 月28日將投資款匯至被告台新商業銀行（下
    稱台新銀行）岡山分行帳號00000000000000號帳戶中，被告
    則交付收據給告訴人，以做為告訴人投資之憑證。詎被告於
    收受告訴人之投資金後，竟未將該筆款項提領交付新考友補
    習班或匯入新考友補習班之帳戶，而將之侵占入己，且未將
    股權證明給予告訴人，嗣該補習班因經營不善而無法營運，
    告訴人始查知上情。因認被告涉有刑法第335 條第1 項之侵
    占罪嫌云云。然查，被告堅詞否認有侵占犯行，辯稱：新考
    友補習班的另位股東鄭西鴻原係負責人，補習班都是他在經
    營，伊將告訴人的投資款都匯到鄭西鴻的弟弟鄭有智的台新
    銀行帳戶內，後來鄭西鴻捲款潛逃，所以伊才未交付股權證
    明給告訴人，但伊有對鄭西鴻提出侵占之告訴，伊並無侵占
    告訴人之投資款等語，經臺灣高雄地方法院檢察署檢察官偵
    查終結後認為：告訴人匯款100 萬元至被告之台新銀行帳戶
    以投資經營新考友補習班之事實，固堪予認定，惟被告於收
    得告訴人之100 萬元投資款後，即出具收據1 紙，表明確有
    收得100 萬元之投資款，足認被告並無侵占告訴人投資款之
    意圖。又被告為投資案外人鄭西鴻所經營之上開補習班，即
    將投資款項匯入鄭西鴻之胞弟鄭有智之帳戶（復華銀行高雄
    分行0000000000000 號）內，其後因補習班款項遭鄭西鴻侵
    占，而對鄭西鴻提出侵占告訴，有被告提出之匯款單據（國
    內匯款回條）17紙、臺灣高雄地方法院檢察署雄檢博才94他
    2902字第49893 號函及鄭西鴻通緝資料足為佐證，並經調閱
    臺灣高雄地方法院檢察署94年度他字第2902號全卷核閱屬實
    ，是被告行為與侵占罪之構成要件有間，認被告罪嫌不足，
    ，本件純屬投資之民事糾紛，而於97年4 月9 日為不起訴處
    分等情，有臺灣高雄地方法院檢察署檢察官96年度偵字第34
    759 號不起訴處分書1 份在卷可稽。
  (二)聲請再議意旨雖以：聲請人為投資新考友補習班，於93年6
    月28日出資100 萬元，匯入被告在台新國際商業銀行之0000
    0000000000號帳戶內，而被告先後於93年6 月30日及同年7
    月5 日、7 月8 日、7 月13日、7 月16日、7 月28日、8 月
    4 日、8 月10日、8 月20日，先後匯出15萬元、35萬元、20
    萬元、5 萬元、3 萬元、5 萬元、6 萬元、10萬元、5 萬元
    。原不起訴處分書雖載明被告提出匯款單據17紙，然到底款
    項匯往何處，作何用途，均未查明，令人無法信服等語。然
    經臺灣高等法院高雄分院檢察署檢察長審酌告訴及再議意旨
    後認為，依94年度他字第2902號卷（甲○○告訴鄭西鴻侵占
    等案件）內所附之國內匯款回條17紙，及被告在台新商業銀
    行岡山分行所開設之00000000000000號帳戶（見95年度偵續
    字第371 號卷，聲請人告訴被告詐欺罪案件）明細加以比對
    ，發現聲請人於93年6 月28日，將100 萬元匯入上開帳戶後
    ，被告即自93年6 月30日起至同年9 月23日止，或以本人或
    以新考友補習班名義，自台新國際商業銀行匯出匯款進入股
    東鄭西鴻之弟鄭有智在復華商業銀行高雄分行所開設之0000
    000000000 號帳戶內，總共達442 萬元，供其投資而由鄭西
    鴻經營之上開補習班運用。衡情苟蓄意詐騙或侵占聲請人財
    物，於取得款項後儘可逃逸無蹤或據為己有，何可能再將款
    項匯款於他人？又證人即原該補習班之主任曾盛於偵查亦證
    稱：「……，但是我有見過乙○○，楊有去過補習班，甲○
    ○曾跟我說乙○○有暗股，…………，後來補習班快結束前
    乙○○有拿20萬元現金給我要付一些補習班的支出，我才確
    認乙○○應該真的有暗股，楊的入股金額好像是100 萬元，
    甲○○好像曾帶我去楊家，拿客票去調現過。」；「我接手
    （主任）時補習的經營狀況已經不好，所以不夠的部份都是
    向『甲○○』拿錢，甲○○可能也有找乙○○調現。」等語
    （見95年度偵續字第371 號卷96年2 月2 日訊問筆錄）。依
    此，被告蓄意侵吞聲請人款項，衡情，隱密猶恐不及，何可
    能復向他人張揚聲請人投資情事？顯見被告初無不法所有或
    侵吞意圖明甚。原檢察官偵查結果，認被告罪嫌不足，其理
    由均詳載於不起訴處分書內，經核無不合。聲請人具狀聲請
    再議，質疑上開日期匯款出處，原署或未載明，然此並不影
    響其結果，其再議應無理由，而駁回再議聲請等情，亦有臺
    灣高等法院高雄分院檢察署97年度上聲議字第640 號處分書
    1 份在卷可憑。
  (三)聲請人雖以上開情詞，提出本件交付審判聲請。惟查：
  １、前開不起訴處分及駁回再議處分書理由暨相關證據，業經
      本院調閱前開卷證詳予核閱後，採認事實均確有所據。又
      聲請人上開投資100 萬元之流向，前經聲請人據此聲請再
      議，業經臺灣高等法院高雄分院檢察署檢察長調查後，於
      處分書中已予載明（參上開處分書內容），且證人鄭有智
      於偵訊中亦證稱：鄭西鴻是我哥哥，被告所匯台新銀行帳
      戶都是給補習班使用等語（見95年度偵續字第371 號卷95
      年12月6 日偵訊筆錄），是聲請人猶以上揭情詞質疑匯款
      出處及被告何必要匯款給鄭西鴻之弟弟鄭有智云云，認原
      處分不當，自非可採。另詳閱前揭臺灣高雄地方法院檢察
      署檢察官不起訴處分及臺灣高等法院高雄分院檢察署檢察
      長駁回再議處分書之理由，並無違背經驗法則、論理法則
      或其他證據法則之情事，是聲請意旨認：原不起訴處分所
      載理由有違背經驗及論理法則云云，亦非可採。
  ２、又聲請人雖另主張：應傳訊劉章明以查明新考友補習班有
      無股權云云。然查，聲請人前於再議時並未請求傳訊劉章
      明（參卷附聲請人聲請再議狀），且上揭臺灣高雄地方法
      院檢察署檢察官不起訴處分及臺灣高等法院高雄分院檢察
      署檢察長駁回再議處分書中，已詳述何以認定被告不構成
      侵占之理由，上開聲請傳訊部分縱經檢察官調查，亦不足
      以證明被告有不法所有及侵吞意圖，而不足以動搖原偵查
      檢察官事實之認定及處分之決定，衡諸上揭所述（參理由
      第三點），亦不得據此聲請交付審判。
  ３、再者，私經濟行為本具有不確定性及交易風險，於私法自
      治及市場經濟等原則下，欲建立私人間財產上權利、義務
      關係者，亦應參酌自身之主、客觀條件、對方之資格、能
      力、信用，及可能損益，並評估其間風險等而為決定，且
      除有該當於侵占罪構成要件之具體情事得經證明屬實者外
      ，自不能以債務人不履行其債務而致債權人蒙受損失，即
      遽謂該債務人犯侵占罪，否則刑事責任與民事債務不履行
      責任勢將失其分際。本件被告事後雖未能開具股權證明給
      聲請人，然被告已說明緣由，且被告所為並不該當侵占罪
      犯行，已詳如前述，另遍閱全卷資料，並無聲請人所指摘
      不利被告之事證未經檢察機關詳為調查或斟酌，而不足以
      證明被告有侵占犯行，則檢察官不起訴處分書及臺灣高等
      法院高雄分院檢察署檢察長駁回再議處分書認本件係單純
      民事債務糾葛，被告所為與侵占罪之構成要件不符，自無
      違誤。
五、綜上所述，臺灣高雄地方法院檢察署檢察官96年度偵字第34
    759 號不起訴處分及臺灣高等法院高雄分院檢察署97年度上
    聲議字第640 號處分書，已詳述其認定被告不構成侵占罪所
    憑證據及理由，而上開不起訴處分書及處分書理由所憑之事
    證，復經本院調閱前開卷證核閱無訛，採認事實均確有所據
    。另上開不起訴處分書、處分書之理由，其認事用法亦無何
    違背經驗法則、論理法則或其他證據法則之情事，本院認本
    件並無不利被告且足以動搖原偵查檢察官事實認定及處分決
    定之事證未經檢察機關調查或斟酌，或不起訴處分書所載理
    由違背經驗法則、論理法則或其他證據法則等得據以交付審
    判之事由存在，聲請人即告訴人猶以上開情詞提起本件交付
    審判，指摘原不起訴處分及駁回再議聲請之理由不當，為無
    理由，應予駁回。
六、依刑事訴訟法第258 條之3 第2 項前段，裁定如主文。
中    華    民    國    97    年    8     月    27    日
                  鳳山刑事第一庭審判長法  官  黃三友
                                      法  官  陳盈吉
                                      法  官  林永村
以上正本證明與原本無異。
不得抗告。
中    華    民    國    97    年    8     月    27    日
                                      書記官  李祥銘


司法院資訊處製作；財團法人民間司法改革基金會備份。
